# 瑞华研究案例咨询

提问人：jangyanbo 时间：2020-07-04 02:53:00
陈老师好！最近我看了瑞华研究2010-2019，其中有个案例是：问题3-2-132（子公司部分股东退出（通过减资方式）在子公司个别报表层面及其母公司个别和合并报表层面的会计处理）
问题：
如下文背景资料所述，B公司回购少数股东股权，以现金及联营公司股权作为支付对价，此时B公司个别报表层面如何处理？其母公司个别报表和合并报表分别如何处理？
背景：
A公司、B公司、C公司、D公司及E公司股权结构如下：A公司持有B公司60.55%，C公司及D公司持有B公司的股份为25.43%，14.02%，A公司持有D公司的股份为42%，B公司持有D公司的股份为20%。
B公司通过减资方式回购C公司、D公司持有该公司的39.45%股权，对应注销32,574万元的出资。B公司39.45%股权的预估值假设为7.25亿元，即B公司应支付给C公司、D公司7.25亿元对价，C公司、D公司从B公司退出。减资完成后，B公司成为A公司的全资子公司。
B公司所持E公司的15%的股权作为支付对价的一部分。目前，该部分股权账面价值8,000万元，20%预估值为 7 亿元。另支付现金 2 亿元。
解答：
1 、B公司层面
《〈企业会计准则第 37 号——金融工具列报（ 2006 年）〉应用指南》第一条“权益工具及所有者权益”规定：“股份有限公司按法定程序报经批准采用收购本公司股票方式减资的，按注销股票面值总额减少股本，购回股票支付的价款（含交易费用）超过面值总额的部分，应依次冲减资本公积（股本溢价）、盈余公积和未分配利润；购回股票支付的价款低于面值总额的，低于面值总额的部分增加资本公积（股本溢价）”。
因此，B公司以股权投资和货币资金为对价回购股份，在自身个别层面的账务处理为：
借：实收资本 32,574万元
贷：货币资金 20,000万元
长期股权投资-E公司 6,000万元（8,000/20%*15%）
资本公积-资本溢价 6,574万元
（ 2 ）如果因此丧失了对E公司的控制权，则在合并报表层面，该事项同时体现为一项丧失对子公司（E公司）控制权的交易和购买子公司（B公司）少数股东权益的交易，相当于将子公司（E）的部分股权处置给另一子公司（B）
的少数股东，同时子公司B的少数股东退股，以应收B公司少数股东的股权转让款冲抵应付给B公司少数股东的退股款（另外再支付退股款现金 2 亿元）。其在合并报表层面的处理要点是：

对剩余的E公司47%股权（含通过B公司持有的5%股权）按丧失控制权之日的公允价值重新计量，该公允价值与E公司15%股权的处置价款（5.25亿元）之和，与合并报表层面按原持股比例（62%）计算应享有E公司自购买日开始持续计算的净资产的份额之间的差额，计入丧失控制权当期的投资收益。

合并报表层面因少数股东退股冲减权益的金额＝所支付的退股款总额（7.25亿元）－（以交易完成日为基准，交易完成后合并报表层面的少数股东权益－以交易完成日为基准，交易完成前合并报表层面的少数股东权益）。
我试着做了下案例！，假如A公司长期投资对 B的投资是 49,996.34 ，对E 的投资是 16800 ，二者的合计 66,796.34合计作为A公司的实收资本，B公司的货币资金 74,570.34 ，对E公司的长期投资是 8000 ，二者的合计 82,570.34作为B公司的实收资本。E公司的实收资本是 40000 ，资产货币资金 35000 ，土地使用权5000.抵消分录如下：
对E的抵消借方：实收资本 40000 ，贷长期投资 8000 ，贷长期投资 16800 ，贷少数股东权益 15200对B的抵消，借：实收资本82,570.34，贷方：长期投资49,996.34，贷方，少数股东权益 32,574.00这样合并报表上的数字为，资产 114,570.34，实收资本 66,796.34 ，少数股东 47,774.00我的问题一、假如B公司回购股权导致丧失了对E的控制权，计算合并报表投资收益的时候，是按62% 40000 的数额计算，还是要考虑到母公司通过B公司60.5520*40000的部分也要算上。
我的问题二、B公司单体报表会有5%的股权的丧失控制权时按照公允价值计量，请问这时A公司合并B公司的时候是否需要集团15500*0.3495的少数股东损益。
我的问题三、如果上述问题都不考虑的话，我理解在没有丧失控制权的合并报表上应做如下抵消分录
抵消分录一、确认丧失控制权的投资收益
借：长期股权投资 164500 （70000/0.20*0.47)
借：应收账款（视同向B公司的少数股东卖了15%的E公司的股权所得到的价款） 52500
借：少数股东权益（40000*0.38）=15200
贷：资产 40000 （E公司在合并报表上的资产）
贷方：投资收益 192,200.00
抵消分录二、B公司的少数股东回购股权的抵消处理
借：少数股东权益 32,574.00
借方：资本公积 39,926.00
贷方：货币资金 20000
贷方：应收账款 52500
陈老师按照本案例的解答合并报表层面因少数股东退股冲减权益的金额＝所支付的退股款总额（7.25亿元）－（以交易完成日为基准，交易完成后合并报表层面的少数股东权益－以交易完成日为基准，交易完成前合并报表层面的少数股东权益）。计算的资产公积似乎是72500-47774= 24,726.00
，二者的差正好是 15200 （第一步丧失控制权减少的少数股权）请问陈老师我的抵消分录有问题吗？

回答人：chenyiwei
1 、按62%*40000的数额计算。其中15%为直接处置损益，47%为重新计量损益。对15%的处置损益需按照处置前的少数股权比例（39.45%）分配给少数股东损益。
2 、A公司合并B公司的时候不需要集团15500*0.3495的少数股东损益。重新计量损益完全归属于A公司的股东。